【裁判字號】    95,訴,269
【裁判日期】    950602
【裁判案由】    損害賠償
【裁判全文】
臺灣臺中地方法院民事判決  95年度訴字第269號
原      告  丙○○
            乙○○
            甲○○
上列三人共同
訴訟代理人  許景鐿律師
                      送達代收.
                      住台中市.
被      告  戊○○    住台中市.
            丁○○    住同上
上列二人共同
訴訟代理人  林軍男律師
當事人間損害賠償事件，本院於95年5月19日言詞辯論終結，判
決如下：
    主    文
原告之訴及假執行之聲請均駁回。
訴訟費用由原告負擔。
    事    實
一、原告主張：被告二人於民國（下同）93年7月間向原告丙○
    ○、甲○○二人詐稱，其等被繼承人呂寶石曾向被告買受「
    豐原市○○段265地號」土地，迄今尚有40%之土地應付款即
    新台幣60萬元未給付。原告三人均為呂寶石之繼承人，既不
    願先人蒙羞，且不明被繼承人生前財務狀況，致誤信而出於
    清償債務之意思表示交付被告二人面額60萬元之支票，支票
    並已兌現。嗣申請上開265地號土地登記簿謄本未有及經豐
    原市公所於94年12月5日以豐市民字第0940096842號函檢送
    「已註銷私有耕地租約書」，始知呂寶石不僅未曾就該265
    地號與被告等簽訂三七五租約, 甚且265地號並不存在，遂
    於95年1月13日以台中民權路郵局第184號存證信函向被告二
    人撤銷上開給付之錯誤意思表示，並爰依民法第92、179、
    184、185、213條規定請求被告返還上開款項。並聲明：被
    告應連帶給付原告60萬元，暨自起訴狀繕本送達翌日即95年
    1月27日起至清償日止，按年息百分之五計算之利息；並陳
    明願供擔保，請准宣告假執行。
二、被告則以：被告戊○○確與原告之被繼承人呂寶石就坐落台
    中縣豐原市○○段265-2、265-3、265-4、265-5、265-25、
    265-34地號土地成立三七五租約，因法律規定於三七五耕地
    出賣或終止租約關係時，出租人應給予承租人補償，而上開
    土地即泛稱265地號，該60萬元即係當時地主呂寶石為註銷
    上開三七五租約之補償金，何來實施詐術？且縱原告不確定
    有此補償金存在，惟其等亦係評估利害關係及事實後，出於
    自願性給付，即屬任意性給付等語，資為抗辯。
三、得心證之理由：
    本件原告主張於93年7月間曾交付面額60萬元支票予被告，
    並已兌現一事，有原告提出之支票影本一紙為證，且為被告
    所是認，自堪信為真正。本件爭執要點厥為：原告給付上開
    支票原因是否因受詐欺而為之錯誤之意思表示？被告是否不
    當得利？經查：
(一)按民法第98條規定，解釋意思表示，應探求當事人之真意，
    不得拘泥於所用之辭句。而解釋當事人所立書據之真意，以
    當時之事實及其他一切證據資料為其判斷之標準，不能拘泥
    字面或截取書據中一二語，任意推解致失真意（最高法院19
    年上字第28號著有判例參酌）。本件原告主張遭被告二人佯
    稱其等被繼承人呂寶石曾向被告買受豐原市○○段265號土
    地，尚有40%之土地應付款未給付乙節，事後查明並無上開
    地號，方知受騙，雖提出收據影本1紙為證。然查：
 (1)係爭60萬元款項是否如收據所載係用以支付豐原段265地號
    土地？或與豐原段265地號有關之土地？
    本件原告主張台中縣豐原市○○○○段265地號土地，雖有
    台中縣豐原地政事務所95年3月3日豐地登字第0950001264
    號函可證，且為被告所是認，然原告之被繼承人呂寶石與被
    告戊○○間確實曾簽訂耕地三七五租約，出租之標的為台中
    縣豐原市○○段265-2、265-3、265-4、265-5、265-25、
    265-34等6筆土地，有原告提出之臺灣省臺中縣私有耕地租
    約書影本1紙為證，上開耕地三七五租約，其中265-5、265-
    25及265-34等3筆已分割變更換訂租約，其餘265-2、265-3
    、265-4等3筆土地，則於74年辦理註銷登記，有台中縣豐原
    市公所95年4月19日0950011136號函附之74年4月23日74豐市
    民字第10463號函、74年7月12日豐市民收文14686號函影本
    各1份可稽，且呂寶石於82年1月28日死亡後，其繼承人即訴
    外人呂林梨枝及原告3人於83年3月28日業已辦理遺產稅繳納
    之相關事宜，亦有財政部台灣省中區國稅局民權稽徵所95年
    3月31日中區國稅民權一字第0950013261號函附之遺產稅繳
    清證明書在卷可參，依上開明書所列之土地，並無切結書所
    載之「豐原市○○段265地號」土地，亦無耕地三七五租約
    書上所載「台中縣豐原市○○段265-2、265-3、265-4、
    265-5、265-25、265-34等6筆地號」土地，衡諸常情，原告
    等人既已辦妥被繼承人呂寶石之遺產繼承相關事宜，對於呂
    寶石名下有無豐原市○○段265地號一事，繼承人間彼此稍
    加詢問即可得知，則對於呂寶石死亡12年後，被告2人空言
    呂寶石尚積欠豐原市○○段265地號土地40%之款項，而無其
    他書證相佐下，原告豈有不稍加查明被告所指述土地登記情
    狀之理？再依原告所述，於93年7月間被告2人表示呂寶石尚
    有應付款60萬元未付一事後，經原告3人商討後，即於93年7
    月23日簽發交付支票1紙予被告，並要求被告二人在切結書
    上簽署，實難想見原告3人商討之際，不曾就被告所述之土
    地稍加了解。再者，苟被告2人有心施行詐術，向原告3人詐
    騙款項，所佯稱之事實，自當避免受詐欺之相對人可輕易察
    覺者為是，豈有堂而皇之，陳報地政機關所不存在之「豐原
    段265地號」，讓原告3人輕易得知之理？本件呂寶石與被告
    戊○○間就與豐原段265地號相關之土地即豐原市○○段
    265-2、265-3、265-4、265-5、265-25、265-34等6筆土地
    曾書立耕地租約，為原告所知悉，則被告於呂寶石往生十餘
    年後，向原告商討與該土地有關之款項時，上開6筆土地於
    呂寶石往生前業已讓與他人，且原告對於呂寶石之土地情狀
    既已明瞭，然收據上仍記載「豐原段265地號」，並要求被
    告簽收，顯係以豐原段265地號一詞，作為與該地號有關聯
    ，然已不屬原告所有之豐原段265-2等6筆有耕地三七五租約
    土地之代表，尚屬合理。
 (2)按耕地租約在租佃未屆滿，承租人放棄耕作權，終止租約時
    ，出租人應給予承租人終止租約期之公告土地現值，減除土
    地增值稅餘額三分之一之補償，耕地三七五減租條例第17條
    第1項第2款、第2項第3款定有明文。查，被告戊○○與呂寶
    石間就台中縣豐原市○○段265-2、265-3、265-4地號土地
    之耕地租約於74年間因終止而註銷，已詳述如前，依耕地三
    七五減租條例出租人呂寶石應給付三分之一補償費予承租人
    戊○○，是以，原告書立並交由被告簽署之收據，雖載明「
    茲收到豐原市○○段貳陸伍土地買賣百分之四十土地款陸拾
    萬元正」等字樣，所謂「買賣」，應係指呂寶石將耕地租約
    成立起即歸屬承租人戊○○占有使用之土地，於終止租約，
    並給付補償費後，即可將土地自承租人處取回之土地占有使
    用之異動，而非民法所謂財產權之移轉。此外，揆諸前開所
    述，原告既知悉戊○○與呂寶石間曾存在耕地三七五租約，
    且於呂寶石往生12年後即93年7月間，依被告所請如收給付
    款項，並於書立之收據上記載「百分之四十土地款」，其真
    意應指耕地出租人呂寶石欲取回耕地，依耕地三七五減租條
    例終止租約，並註銷三七五租約登記時，出租人依法應補償
    承租人之費用。
 (3)綜上所述，本件被告係本於終止與呂寶石間之耕地租約，所
    得領取之補償費用，向原告請求給付60萬元，非可拘泥於收
    據上所用之「買賣」及所指之地號，而謂被告以不存在之土
    地及買賣關係，致原告誤信而給付款項云云，顯係曲解收據
    之內容，並非事實甚明。
(二)按無律上之原因而受利益，致他人受損害者，應返還其利益
    ；民法第179條定有明文。本件原告對於被告主張與呂寶石
    間，尚有終止耕地三七五租約之補償費用尚未給付，則被告
    受領原告所交付之補償費，自非無法律上原因而受領；且依
    卷附租約書及台中縣豐原市公所函附之耕地三七五租約註銷
    清冊，呂寶石與被告戊○○僅存之台中縣豐原市○○段265-
    2、265-3、265-4地號土地之耕地租約係於74年7月間註銷，
    承租人對出租人之補償費請求，至93年7月止，已逾十九年
    ，原告對於此一事實之發生原委，可得而知，經原告3人商
    討後，仍同意依被告請求之給付如數給付，亦難謂被告受領
    原告所給付之支票，並據以兌現，亦非無法律上之原因而受
    有利益，自無不當得利可言。
四、綜上所述，本件被告既無施用詐術，且受領系爭款項，亦非
    無法律上原因，揆諸上開說明，原告自不得依侵權行為法律
    關係請求被告賠償或依不當得利法律關係請求返還，從而，
    原告依上述法律關係而為本件之請求，為無理由，應予駁回
    。而其假執行宣告之聲請亦失所附麗，應併予駁回。
五、訴訟費用負擔之依據：民事訴訟法第78條。
    理    由
中    華    民    國    95    年    6    月    2    日
                  民事第三庭    法  官  林靜芬
正本係照原本作成。
如對本判決上訴，須於判決送達後20日內向本院提出上訴狀。
中    華    民    國    95    年    6    月    2    日
                                書記官


司法院資訊處製作；財團法人民間司法改革基金會備份。
